ACORDAO-COMPLETO-2335318

ACÓRDÃO 587/2019 ATA 8/2019 - PLENÁRIO

VISTOS, relatados e discutidos estes autos de pedidos de reexame interpostos por Ricardo Felipe Valle Rego de Aragão e Marco Antônio de Araújo Fireman contra o Acórdão 2143/2015-TCU-Plenário;
ACORDAM os Ministros do Tribunal de Contas da União, reunidos em sessão do Plenário, ante as razões expostas pelo Relator, com fundamento no art. 48 da Lei 8.443/1992 c/c o art. 286 do Regimento Interno do TCU, em:
9.1. conhecer dos pedidos de reexame interpostos por Ricardo Felipe Valle Rego de Aragão e Marco Antônio de Araújo Fireman, para no mérito negar-lhes provimento;
9.2. encaminhar cópia desta deliberação aos recorrentes, à Procuradoria da República em Alagoas e ao Ministério Público do Estado de Alagoas.

Pedido de reexame contra decisão que aplicou multa aos recorrentes em processo de auditoria realizada nas obras de execução dos trechos 1 e 2 do Canal Adutor do Sertão Alagoano.

Estado de Alagoas; Ministério da Integração Nacional (vinculador).

3. Interessados/Responsáveis/Recorrentes:
3.1. Interessados: Congresso Nacional; Ministério Público do Estado de Alagoas; Procuradoria da República em Alagoas (26.989.715/0007-06);
3.2. Responsáveis: Denison de Luna Tenório (XXX.343.144-XX); Fernando Antônio Dantas da Silva (XXX.931.564-XX); Marco Antônio de Araújo Fireman (XXX.988.204-XX); Ricardo Felipe Valle Rego de Aragão (XXX.946.138-XX)
3.3. Recorrentes: Ricardo Felipe Valle Rego de Aragão (XXX.946.138-XX); Marco Antônio de Araújo Fireman (XXX.988.204-XX).

13.1. Ministros presentes: José Mucio Monteiro (Presidente), Walton Alencar Rodrigues (Relator), Raimundo Carreiro, Ana Arraes, Bruno Dantas e Vital do Rêgo.
13.2. Ministro-Substituto convocado: Augusto Sherman Cavalcanti.
13.3. Ministros-Substitutos presentes: Marcos Bemquerer Costa, André Luís de Carvalho e Weder de Oliveira.

ACORDAO-COMPLETO-2353307

Acórdão 2919/2019 - Plenário

ACORDAO-COMPLETO-2428703

Acórdão de Relação 2516/2020 - Plenário

Acórdão de Relação

DENISON DE LUNA TENORIO

WALTON ALENCAR RODRIGUES

Ministro Raimundo Carreiro.

Adoto, como relatório, a instrução da Secretaria de Recursos (peças 228-229) :
INTRODUÇÃO
1. Trata-se de pedidos de reexame (peças 181 e 205) interpostos por Ricardo Felipe Valle Rego de Aragão, Secretário Adjunto de Projetos Especiais e Irrigação da Secretaria de Estado de Infraestrutura de Alagoas (Seinfra/AL) , e Marco Antônio de Araújo Fireman, Secretário de Estado de Infraestrutura, contra o Acórdão 2143/2015-TCU-Plenário (peça 150) , que apresenta o seguinte teor, destacados os itens impugnados:
9.1. considerar atendidas as determinações contidas nos subitens 9.2.1, 9.2.2, 9.2.3, 9.2.4, 9.2.5 e 9.3 do Acórdão 1622/2012-TCU-Plenário;
9.2. rejeitar as razões de justificativa apresentadas pelos Srs. Ricardo Felipe Valle Rego Aragão, Fernando Antônio Dantas da Silva, Denison de Luna Tenório e Marco Antônio de Araújo Fireman;
9.3. aplicar aos responsáveis acima mencionados a multa prevista no art. 58, inciso II, da Lei nº 8.443/1992, no valor individual de R$ 20.000,00 (vinte mil reais) , fixando-lhes o prazo de 15 (quinze) dias, a contar do recebimento da notificação por cada responsável, para comprovarem, perante o Tribunal, o recolhimento das quantias aos cofres do Tesouro Nacional, atualizadas monetariamente desde a data do presente acórdão até a do efetivo recolhimento, se forem pagas após o vencimento, na forma da legislação em vigor;
9.4. autorizar, desde logo, a cobrança judicial das dívidas acima, caso não atendidas as notificações, nos termos do art. 28, inciso II da Lei nº 8.443/1992; 
9.5. autorizar, com fundamento no art. 28, inciso I, da Lei nº 8.443/1992 c/c o art. 217, §§ 1º e 2º do Regimento Interno, o parcelamento da dívida em até 36 (trinta e seis) parcelas, incidindo sobre cada parcela, corrigida monetariamente, os correspondentes acréscimos legais, fixando-lhes o prazo de 15 (quinze) dias, a contar do recebimento da notificação, para comprovarem perante o Tribunal o recolhimento da primeira parcela, e de 30 (trinta) dias, a contar da parcela anterior, para comprovarem os recolhimentos das demais parcelas, devendo incidir sobre cada valor mensal, atualizado monetariamente, os juros de mora devidos, na forma prevista na legislação em vigor; 
9.6 alertar os responsáveis de que a falta de comprovação do recolhimento de qualquer parcela importará o vencimento antecipado do saldo devedor, nos termos do art. 217, § 2º, do Regimento Interno; 
9.7. recomendar a Seinfra/AL e SIH/MI que engendrem esforços com vistas a acelerar as ações que visam solucionar os problemas detectados de desperdício de água e vandalismo na obra do Canal do Sertão nos Trechos 1 e 2, conforme apontados pela Comissão de Recebimento Definitivo da Obra (CROS/AL) ;
9.8. encaminhar cópia deste acórdão, bem como do relatório e voto que o fundamentam, ao Ministério Público Federal em Alagoas, ao Ministério Público do Estado de Alagoas e à Secex/AL.
HISTÓRICO
2. Tratam os autos, em sua origem, de auditoria realizada pela então Secretaria de Fiscalização de Obras 4 (Secob-4) , no período de 27/2 a 25/5/2012, em cumprimento ao Acórdão 367/2012-TCU-Plenário, nas obras de construção do Canal Adutor do Sertão Alagoano.
2.1. O Canal, com uma extensão total prevista de 250 km, teve a execução dos primeiros 150 kms divididos em cinco trechos, da seguinte forma:
	Trecho
	Contratada
	Contrato

	1 (km 0 ao km 45) 
	Queiroz Galvão
	1/1993-CPL/AL

	2 (km 45 ao km 64,7) 
	Queiroz Galvão
	10/2007-CPL/AL

	3 (km 64,7 ao km 92,93) 
	OAS
	18/2010-CPL/AL

	4 (km 92,93 ao km 123,4) 
	Odebrecht
	19/2010-CPL/AL

	5 (km 123,4 ao km 150) 
	Queiroz Galvão
	58/2010-CPL/AL

2.2. A fiscalização em exame restringiu-se aos trechos 1 e 2 do Canal e teve por escopo a análise dos seguintes aspectos: (a) licença ambiental; (b) compatibilidade dos projetos básico e executivo com a licitação e execução do empreendimento; (c) adequação da formalização e execução de convênio ou de outros instrumentos semelhantes; (d) formalização do contrato e atendimento aos aspectos legais e se sua execução foi adequada; (e) aspectos relativos aos quantitativos orçados vis-à-vis aos quantitativos apresentados nos projetos; (f) compatibilidade dos preços dos serviços orçados no empreendimento em relação aos valores de mercado; e (g) providências da administração visando à regularização da obra. 
2.3. Em síntese, a equipe de auditoria apontou três ocorrências, as quais fundamentaram proposta de audiência dos responsáveis (peça 152, p. 45) : (a) acréscimos e supressões contratuais em percentual superior ao legalmente permitido; (b) projeto executivo deficiente; e (c) termo aditivo assinado após o término da vigência do contrato.
2.4.	A primeira ocorrência, relativa ao trecho 2, foi verificada no 1º Termo Aditivo ao Contrato 10/2007-CPL/AL, o qual promoveu alterações contratuais, sem a devida justificativa técnica, que extrapolaram o limite legal de 25% de acréscimo permitido, em desacordo com o estabelecido no art. 65, caput e §§ 1º e 2º, da Lei 8.666/1993. Segundo a equipe de auditoria, a Seinfra/AL promoveu, sem qualquer justificativa técnica, acréscimos de 66,87% e decréscimos de 42,28% do valor original do contrato, com a consequente extrapolação dos limites legais (peça 44, p. 11-12) .
2.5. A segunda ocorrência refere-se ao projeto executivo de engenharia do trecho 2. Os significativos e injustificados acréscimos e decréscimos de valores estabelecidos pelo 1º Termo Aditivo ao Contrato 10/2007-CPL/AL indicaram falta ou deficiência dos estudos preliminares, em especial os estudos geotécnicos. Menciona a equipe de auditoria que a escavação a fogo em material de 3ª categoria a céu aberto, por exemplo, teve acréscimo de 215% (de R$ 13.733.044,62 para R$ 43.314.373,77) . Em função dessa e de outras constatações, concluiu-se que o projeto não apresentara "nível de precisão adequado para caracterizar a obra ou serviço objeto da licitação na medida em que não avaliou propriamente o custo global da obra, os quantitativos e tipos de serviços a executar e as soluções técnicas globais e localizadas, de forma a minimizar a necessidade de reformulação ou de variantes durante a execução do contrato" (peça 44, p. 19-20) .
2.6. Por fim, a terceira ocorrência, relativa ao trecho 1, refere-se à a prorrogação do Contrato 1/1993-CPL/AL após expiração de seu prazo de vigência, o que possibilitou a prestação de serviços sem cobertura contratual (peça 44, p. 22-23) .
2.7.	Expedidas as notificações processuais pertinentes (peças 51 e 54) , os responsáveis ora recorrentes apresentaram suas razões de justificativa às peças 71 e 99. Analisados os argumentos de defesa, o Relator a quo, Ministro Raimundo Carreiro, no voto condutor do acórdão recorrido (peça 151, p. 1) , anuiu à proposta da unidade técnica, Secretaria de Fiscalização de Infraestrutura Portuária, Hídrica e Ferroviária (SeinfraHid) , no sentido de rejeitar as razões de justificativa apresentadas, aplicando aos responsáveis a multa prevista no art. 58, inciso II, da Lei 8.443/1992.
2.8. Contra essa decisão foram opostos embargos declaratórios, R001 (Fernando Antônio Dantas da Silva) , R002 (Denison de Luna Tenório) e R004 (Marco Antônio de Araújo Fireman) , rejeitados pelo Acórdão 2367/2017-TCU-Plenário (peça 189) .
2.9. Inconformados com a decisão desta Corte de Contas, foram interpostos três pedidos de reexame, R003 (Ricardo Felipe Valle Rego de Aragão) , R005 (Marco Antônio de Araújo Fireman) e R006 (Fernando Antônio Dantas da Silva) . Este último não conhecido, por restar intempestivo (peça 218) . Os demais, R003 e R005, são objeto do presente exame.
EXAME DE ADMISSIBILIDADE
3. Reitera-se o exame preliminar de admissibilidade (peças 211, 213-215) , acolhido pelo Relator, Ministro Walton Alencar Rodrigues (despacho de peça 218) , que conheceu dos recursos, suspendendo os efeitos dos itens 9.3 e 9.4 do acórdão recorrido.
EXAME DE MÉRITO
4. Delimitação
4.1. O presente recurso tem por objeto examinar: 
a) Se houve motivação técnica para as alterações do Contrato 10/2007-CPL/AL promovidas por meio do 1º Termo Aditivo; 
b)  Se a circunstâncias do caso justificam a celebração do 10 º Termo Aditivo ao Contrato 1/1993 após o término de sua vigência contratual.
5. Da motivação relativa às alterações do Contrato 10/2007-CPL/AL (1º Termo Aditivo) 
5.1. Ricardo Felipe Valle Rego de Aragão apresenta os seguintes argumentos com o objetivo de afastar os fundamentos da multa que lhe foi imposta pelo acórdão recorrido (peça 181, p. 1-2) :
a) A conduta atribuída ao responsável refere-se à ausência de motivação técnica para as alterações estabelecidas por meio do 1º Termo Aditivo ao 10/2007-CPL/AL;
b) A motivação, para o caso, seria o expediente da Construtora Queiroz Galvão S.A., dirigido ao Secretário de Estado, que resultou na abertura do Processo Administrativo 3300.1492/11;
c) A motivação chegou desacompanhada da justificativa, cabendo à Secretaria Adjunta de Projetos Especiais e Irrigação desenvolver os estudos de forma a verificar a existência de justificativa técnica;
d) Esse estudo técnico foi realizado e apresentado ao TCU.
Análise: 
5.2. Em síntese, o recorrente apresenta argumentos acerca da motivação técnica para a celebração do 1º Termo Aditivo ao Contrato 10/2007-CPL/AL, sob a premissa de que esta seria a única irregularidade em face da qual a multa lhe foi aplicada.
5.3. Conforme exposto pela equipe de auditoria, o 1º Termo Aditivo promoveu acréscimos e decréscimos contratuais da ordem de 66,87% e 42,28%, respectivamente. O recorrente foi, então, chamado aos autos para apresentar justificativas por "ter dado andamento ao processo de adequação das planilhas do Contrato 10/2007 para a formalização do 1º Termo Aditivo quando deveria ter verificado a ausência de motivação técnica das alterações propostas, descumprindo o art. 65, caput da Lei 8.666/1993 e o art. 2º da Lei 9.784/1999, como também os limites legais impostos pelo art. 65, §§1º e 2º, da Lei 8.666/1993" (peça 51) .
5.4. Extrai-se do ofício de audiência uma conduta - ter dado indevido prosseguimento ao processo de adequação das planilhas do Contrato 10/2007-CPL/AL (1º Termo Aditivo) - fundada em dois ilícitos: (1) ausência de motivação técnica; e (2) extrapolação dos limites permitidos na lei para alterações quantitativas dos contratos administrativos.
5.5. Conclui-se, preliminarmente, portanto, que o recorrente não impugna uma das irregularidades que lhe foi atribuída, a extrapolação dos limites legais para alterações quantitativas dos contratos administrativos.
5.6. Quanto à primeira irregularidade, a motivação, o recorrente afirma que os estudos que embasaram a justificativa técnica para as alterações contratuais foram desenvolvidos pela gerenciadora e supervisora dos projetos. Contudo, cumpre ressaltar que os mencionados estudos foram considerados insuficientes pelo TCU, em face das análises proferidas pela unidade técnica a quo, conforme excerto a seguir transcrito (peça 44, p. 13) :
A exposição da empresa Cohidro, responsável pelo projeto executivo desse trecho do canal, acerca da alteração efetivada, restringiu-se a justificar a revisão da posição da comporta 6, da supressão da comporta 8, da inclusão da travessia sob o Canal na altura do povoado do Alto dos Coelhos e da revisão dos drenos de fundo. Por sua vez, o parecer do Consórcio Concremat/Hidroconsult, gerenciadora desse trecho, ateve-se à formulação dos preços dos novos serviços e análise dos argumentos da construtora quanto a esses preços. Nenhum desses três atores - projetista, gerenciadora e Seinfra/AL - apresentaram, no processo, justificativas técnicas e análises detalhadas para obtenção dos quantitativos do 1º Termo Aditivo. 
 (destacou-se) 
5.7. Ademais, a exposição, pela equipe de auditoria, da ordem cronológica das decisões acerca das alterações contratuais corrobora a constatação de que não houve fundamentação técnica, dado o exíguo prazo para tanto, conforme disposto a seguir (peça 44, p. 13) :
A primeira análise de adequação da planilha ao projeto executivo, realizada pela Seinfra/AL com o apoio da gerenciadora, Consórcio Concremat/Hidroconsult, alterou o valor global do contrato de R$ 194.768.220,17 para R$ 198.264.215,19, o que atendia à metodologia preconizada por este Tribunal para cálculo de aditivos, apesar de acréscimos relevantes realizados em alguns serviços, conforme se observa da Tabela 1. Essa análise foi consolidada em 26/9/2011, conforme despacho da então Superintendente do Canal do Sertão Alagoano. Em 26/10/2011, o então Secretário Adjunto de Projetos Especiais e Irrigação fez despacho solicitando à gerenciadora a reavaliação do estudo de readequação do Contrato 10/2007, tendo em vista a publicação do Acórdão 2819/2011-TCU-Plenário. Em 7/11/2011, o então Diretor de Fiscalização do Canal do Sertão encaminhou ao Secretário Adjunto a nova análise, alterando o valor original do contrato para R$ 242.649.866,05 (vide Tabela 2) . Todavia, conforme já ressaltado, não consta do processo nenhuma justificativa técnica para as alterações realizadas, as quais levaram a um aumento de R$ 44.385.651,00 em relação à análise anterior. Ressalta-se que a aludida modificação, de grande materialidade, foi realizada no prazo exíguo de doze dias.
 (destacou-se) 
5.8. Essas mesmas conclusões foram expostas no voto condutor do acórdão recorrido (peça 151, p; 1 e 2) :
6. Quando aos acréscimos e supressões em percentual superior ao legalmente permitido, constatadas na celebração do 1º Termo Aditivo ao Contrato nº 10/2007, observa-se dos elementos trazidos aos autos que a empresa Cohidro, responsável pelo projeto executivo do Trecho 2 do canal, o Consórcio Concremat/Hidroconsult, gerenciador desse trecho, bem como a Seinfra/AL, não apresentaram justificativas técnicas adequadas e análises detalhadas para a obtenção dos quantitativos do referido termo aditivo. Limitaram-se, apenas, a exibir diversas planilhas evidenciando os quantitativos consignados na planilha aditivada. Registro que muitos dos serviços aditivados apresentam indício de sobrepreço, a exemplo da escavação a fogo em material de 3ª categoria, rocha viva, a céu aberto, que teve acréscimo de 215%, e estão em apuração neste Tribunal no processo TC Processo 028.502/2006-5. 
7. Em que pesem as modificações executivas que acarretaram aditivos de grande monta, no processo administrativo no âmbito as Seinfra/AL não constam análises técnicas da Diretoria de Fiscalização do Canal quanto às alterações propostas, evidenciando falhas na supervisão a cargo do gestor público.
 (destacou-se) 
5.9. Ressalta-se que é dever do gestor público justificar a decisão administrativa, isto é, expor os motivos que a fundamentaram, sobretudo aquelas que acarretam aumento de despesas para o Estado. É o que estabelece o caput do art. 65 da Lei 8.666/93, o qual admite as alterações nos contratos administrativos nas hipóteses ali especificadas, desde que devidamente motivadas. 
5.10.	Por fim, observa-se que a simples menção à existência de documento, ou, no caso, a "extenso trabalho técnico" realizado, não afasta a irregularidade sob exame. Em face do princípio da dialeticidade recursal, recai sobre o recorrente o ônus de rebater os argumentos que fundamentaram a decisão recorrida, sob pena de torna-los incontroversos. Em face do exposto, verifica-se que os elementos apresentados não são suficientes para afastar as irregularidades constatadas nos autos, razão pela qual o pleito do recorrente não merece prosperar.
6. Da celebração do 10 º Termo Aditivo ao Contrato 1/1993 após o término de sua vigência contratual
6.1. Marco Antônio de Araújo Fireman apresenta os seguintes argumentos com o objetivo de afastar os fundamentos da multa que lhe foi imposta pelo acórdão recorrido (peça 285, p. 2-8) :
a) O Contrato 1/1993 teria natureza de contrato de escopo, "cujo prazo de execução somente se extingue quando o contratado entrega para a Administração o objeto contratado"; 
b) Não há, portanto, que se falar em contrato inexistente, visto que subsiste a relação jurídica entre as partes, em face dos serviços pendentes; 
c) O 10º Termo Aditivo foi celebrado após a regular aprovação da assessoria jurídica (Despacho PGE-PLIC-CD 2311/2011) e com o aval de pareceres técnicos;
d) Restou caracterizada mera inobservância formal, inexistindo dolo, má-fé, locupletamento ilícito ou dano ao Erário;
e) A conduta adotada foi pautada exclusivamente com vistas ao alcance do interesse público e à entrega do bem à população;
f) Por ter formação acadêmica em administração de empresas, não lhe pode ser atribuída responsabilidade por conhecimentos afetos à área jurídica. 
Análise:
6.2. Conforme consta do ofício de peça 54, o recorrente foi notificado para que apresentasse justificativa por ter assinado o 10 º Termo Aditivo ao Contrato 1/1993 após o término de sua vigência, fato que possibilitou o pagamento de serviços executados em período sem cobertura contratual.
6.3. O fato em exame foi assim relatado pela equipe de auditoria (peça 44, p. 23) :
O Contrato 1/1993, por meio de seu 9º Termo Aditivo, tinha vigência até 29/1/2011. Entretanto, o 10º Termo Aditivo, que prorrogou o prazo contratual por mais sessenta 60 dias contados da data de expiração do prazo acordado por intermédio do aditivo anterior, somente foi assinado em 21/11/2011, quase dez meses após a expiração da avença. Atente-se que, quando da assinatura do 10º Termo Aditivo, a própria validade do instrumento já se encontrava expirada, porquanto o novo prazo de vigência se encerrou em 30/3/2011.
Por conseguinte, tanto o 5º Termo de apostila, que promoveu o reajustamento de preços do contrato, assinado em 4/10/2011, como o pagamento das 42ª e 43ª medições, relativas aos serviços prestados nos períodos de 1/4/2011 a 18/4/2011 e de 1/12/2011 a 15/12/2011, respectivamente, ocorreram em período sem cobertura contratual.
 (destacou-se) 
6.4. No primeiro argumento, o recorrente apresenta uma classificação dos contratos segundo a natureza do objeto contratado. No denominado contrato por escopo, o adimplemento e, por consequência, a extinção do ajuste, ocorreria com a execução do objeto, tal como nas aquisições de bens ou na construção de obras. Nestes casos, a execução seria o elemento principal e o prazo, o secundário. O contrato por tempo determinado, por sua vez, estaria adstrito à prestação de serviços contínuos, razão pela qual se extinguiria pelo término do prazo ajustado pelas partes. O prazo, neste caso, condicionaria a prestação do serviço pactuado.
6.5. A distinção motivadora da mencionada classificação teria, na tese proposta pelo recorrente, relevância quanto ao prazo para o adimplemento do contrato. Como no contrato por escopo o objetivo principal seria a execução do objeto, no caso, a obra, o esgotamento do prazo não implicaria, necessariamente, o término da vigência contratual. Seria possível, assim, prorrogar o contrato ainda que expirado o prazo de vigência. Essa tese, contudo, não encontra respaldo na lei nem na jurisprudência desta Corte de Contas.
6.6. Quanto à ausência de respaldo legal, a Lei 8.666/1993 exige, como cláusula necessária aos contratos administrativos, a previsão expressa do prazo de vigência, conforme se verifica no seguinte dispositivo legal:
Art. 55.  São cláusulas necessárias em todo contrato as que estabeleçam:
IV - os prazos de início de etapas de execução, de conclusão, de entrega, de observação e de recebimento definitivo, conforme o caso;
6.7. Ademais, esse prazo de vigência deve ser limitado, conforme vedação expressa no art. 57, § 3º da Lei 8.666/1993:
Art. 57.  A duração dos contratos regidos por esta Lei ficará adstrita à vigência dos respectivos créditos orçamentários, exceto quanto aos relativos:
§ 3º  É vedado o contrato com prazo de vigência indeterminado.
6.8. Condicionar o término da vigência contratual à execução do objeto, evento este futuro e incerto, significaria reconhecer contratação com prazo indeterminado, circunstância não admitida pelo direito administrativo, conforme exposto.
6.9. Quanto à jurisprudência desta Corte de Contas, há julgamentos que admitiram, excepcionalmente, a flexibilização das regras mencionadas, permitindo a prorrogação de contratos administrativos após o término de sua vigência, desde que motivada em face da presença de justificantes, circunstâncias em geral atribuídas a própria Administração, tais como descontinuidade de liberação de recursos e interrupções por culpa da contratante. Contudo, observa-se, nesses casos, que não houve a declaração de legalidade da conduta, mas tão somente o reconhecimento de circunstâncias capazes de atenuá-la. O entendimento ora exposto é bem sintetizado no Acórdão 127/2016-TCU-Plenário, de relatoria do Ministro André de Luis de Carvalho, cujo excerto do voto transcreve-se a seguir:
10. Com efeito, a jurisprudência desta Corte de Contas se consolidou ao longo do tempo no sentido de considerar irregular o aditamento feito após o término da vigência contratual, ainda que amparado em um dos motivos do art. 57, § 1º, da Lei nº 8.666, de 1993, uma vez que o contrato original estaria formalmente extinto, de sorte que não seria juridicamente cabível a sua prorrogação ou a continuidade da sua execução (v.g.: Acórdãos 66/2004, 1.717/2005, 216/2007, 1.335/2009, 1.936/2014 e 2.143/2015, todos do Plenário do TCU) .
11. Como se sabe, a Lei de Licitações e Contratos permite a prorrogação do contrato nas situações em que a contratante determina a paralisação da obra, autorizando, inclusive, a prorrogação do cronograma de execução, por igual período, contudo, tal previsão não dispensa a formalização do aditamento, a fim de ajustar os prazos de conclusão das etapas e de entrega da obra, até porque toda e qualquer prorrogação de prazo deve ser previamente justificada e autorizada (§ 2º, do art. 57, da Lei nº 8.666, de 1993) .
12. Nessa esteira também é o entendimento consubstanciado na Súmula nº 191 do TCU, segundo a qual é indispensável a fixação dos limites de vigência dos contratos administrativos, de forma que o tempo não comprometa as condições originais da avença, bem como na Orientação Normativa nº 3/2009 da Advocacia-Geral da União (AGU) , que aduz: "na análise dos processos relativos à prorrogação de prazo, cumpre aos órgãos jurídicos verificar se não há extrapolação do atual prazo de vigência, bem como eventual ocorrência de solução de continuidade nos aditivos precedentes, hipóteses que configuram a extinção do ajuste, impedindo a sua prorrogação".
13. Ocorre que, nos chamados contratos por escopo (em que o objeto consistiria na obtenção de um bem ou na construção de uma obra) , o prazo de execução só seria extinto quando o objeto fosse definitivamente entregue à administração e as demais obrigações fixadas no ajuste fossem plenamente satisfeitas, de modo que, inexistindo motivos para rescisão ou anulação, a extinção desse tipo de ajuste somente se operaria com a conclusão do objeto e com o seu recebimento definitivo pela administração, diferentemente do que ocorreria nas avenças por tempo determinado (em que o objeto consistiria na prestação de serviços contínuos) , nos quais o prazo constituiria elemento essencial e imprescindível para a consecução ou a eficácia do objeto avençado.
14. Considerando tal raciocínio, o TCU tem acolhido, em caráter excepcional, na análise de alguns casos concretos, a tese de diferenciar os efeitos da extinção do prazo de contratos de obra, como se verifica nos seguintes julgados: Decisão 606/1996-Plenário; Decisão 732/1999-Plenário; Acórdão 1740/2003-TCU-Plenário; Acórdão 1980/2004-TCU-Primeira Câmara; Acórdão 2068/2004-TCU-Plenário; Acórdão 1808/2008-TCU-Plenário; Acórdão 3131/2010-TCU-Plenário; Acórdão 5466/2011-TCU-Segunda Câmara; e Acórdão 778/2012-TCU-Plenário; e Acórdão 1674/2014-TCU-Plenário.
15. Importa destacar que nesses casos o Tribunal identificou a presença de circunstâncias objetivas atenuantes da conduta dos gestores, tais como: descontinuidade na liberação de recursos orçamentários; paralisação da obra motivada pela contratante; aplicabilidade do art. 57 da Lei nº 8.666, de 1993, inclusive a contrato celebrado sob a égide do Decreto-Lei nº 2.300, de 21 de novembro de 1986; fundamentação do aditamento em parecer jurídico; prorrogação do cronograma de execução por tempo igual ao da paralisação, com suporte no art. 79, § 5º, da Lei nº 8.666, de 1993; e adoção de providências para o cumprimento do contrato, evitando prorrogação indefinida ou abusiva.
6.10.	Com base nesses argumentos, o relator do mencionado precedente apontou estarem presentes naquele caso algumas das circunstâncias pontuadas na jurisprudência do Tribunal, tais como a adoção, por parte da Administração contratante, da premissa equivocada de que "os prazos de vigência dos contratos por escopo seriam prorrogados automaticamente em decorrência dos sucessivos períodos de paralisação, com espeque nos arts. 57, § 1º, inciso III, e 79, § 5º, da Lei 8.666/1993, sem a necessidade do tempestivo aditamento". Concluiu assim que a solução adequada seria autorizar, em caráter excepcional, a continuidade dos contratos analisados naqueles autos. 
6.11.	O caso ora analisado, contudo, não apresenta as mesmas circunstâncias do mencionado precedente, de forma a justificar o afastamento das previsões legais, em especial os arts. 55, inciso IV e 57, § 3º da Lei 8.666/1993. Diante do exposto, reputa-se descabido, em face da falta de previsão jurídica, o argumento acerca do denominado contrato de escopo. Essa alegação apenas confirma a irregularidade imputada ao recorrente.
6.12.	O segundo argumento apresentado pelo recorrente refere-se à aprovação do termo aditivo pela assessoria jurídica estadual, com o aval de pareceres técnicos. Em complemento, sustenta que, por ter formação acadêmica em administração de empresas, não teria conhecimentos afetos à área jurídica. Essas alegações, contudo, não merecem prosperar.
6.13.	Com relação aos pareceres, é pacífica a jurisprudência desta Corte de Contas no sentido de que, em regra, não vinculam os gestores, os quais têm obrigação de analisar a correção do conteúdo desses documentos. O fato de o administrador seguir pareceres técnicos e jurídicos não o torna imune à responsabilização pelo TCU (Acórdão 1922/2017-TCU-Plenário, 1.001/2015-Plenário, 2.540/2009-1ªCâmara, 2.753/2008-2ª Câmara e 1.801/2007-Plenário) .
6.14.	Ademais, conforme relatou a equipe de auditoria, "a fiscalização realizada no âmbito do Fiscobras 2011 apontou a mesma irregularidade devida à assinatura do 9º Termo Aditivo ao Contrato 1/1993, tendo o Acórdão 1882/2011-TCU-Plenário, em seu item 9.5.1, cientificado a Seinfra/AL sobre essa irregularidade" (peça 44, p. 23) . Portanto, não é factível o argumento de desconhecimento jurídico, ainda mais em face do princípio da inescusabilidade da ignorância da lei, previsto no art. 3º da Lei de Introdução às Normas do Direito Brasileiro, segundo o qual ninguém pode se escusar de cumprir a lei, alegando que não a conhece. 
6.15.	Por fim, o recorrente alega a inocorrência de dolo, má-fé, locupletamento ilícito ou dano ao Erário. Tais elementos, contudo, não são pressupostos necessários à aplicação da sanção recorrida. Nos termos do Acórdão 2143/2015-TCU-Plenário, a multa foi fundamentada no art. 58, inciso II, da Lei 8.443/1992, o qual pressupõe a prática de ato com grave infração à norma legal ou regulamentar de natureza contábil, financeira, orçamentária, operacional e patrimonial. 
6.16.	Desse modo, não há como acolher as razões apresentadas.
CONCLUSÃO
7. Das análises anteriores conclui-se que:
a) Quanto às alterações do Contrato 10/2007-CPL/AL promovidas por meio do 1º Termo Aditivo: (i) não houve impugnação em relação à extrapolação dos limites legais para alterações quantitativas dos contratos administrativos; e (ii) os estudos apresentados são insuficientes para justificar as alterações realizadas;
b) Quanto à celebração do 10 º Termo Aditivo ao Contrato 1/1993 após o término de sua vigência contratual, os argumentos apresentados não afastam a violação aos arts. 57, § 1º, inciso III, e 79, § 5º, da Lei 8.666/1993.
7.1. Com base nessas conclusões, opina-se pela negativa de provimento dos pedidos de reexame interpostos por Ricardo Felipe Valle Rego de Aragão e Marco Antônio de Araújo Fireman contra o Acórdão 2143/2015-TCU-Plenário.
PROPOSTA DE ENCAMINHAMENTO
Ante o exposto, submetem-se os autos à consideração superior, propondo-se, com fundamento nos arts. 33 e 48 da Lei 8.443/1992:
a) conhecer dos pedidos de reexame e, no mérito, negar-lhes provimento;
b) dar ciência da deliberação aos recorrentes, ao Ministério Público Federal em Alagoas e ao Ministério Público do Estado de Alagoas.

8.1. Camila Alves Tenório Prazeres (11306/OAB-AL), representando Denison de Luna Tenório.  
8.2. José de Barros Lima Neto (7274/OAB-AL) e outros, representando Fernando Antônio Dantas da Silva e Marco Antônio de Araújo Fireman.

Não atuou.

FISCOBRAS 2012. OBRAS NO CANAL ADUTOR DO SERTÃO ALAGOANO. ACRÉSCIMOS E SUPRESSÕES EM PERCENTUAL SUPERIOR AO LEGALMENTE PERMITIDO. PROJETO EXECUTIVO DEFICIENTE. TERMO ADITIVO ASSINADO APÓS O TÉRMINO DA VIGÊNCIA DO CONTRATO. AUDIÊNCIAS. RAZÕES DE JUSTIFICATIVA REJEITADAS. MULTA. ATENDIMENTO DAS DETERMINAÇÕES EXARADAS PELO ACÓRDÃO Nº 1622/2012-PLENÁRIO. EMBARGOS DE DECLARAÇÃO CONHECIDOS E NÃO PROVIDOS. PEDIDO DE REEXAME. CONHECIMENTO. NÃO PROVIMENTO

RELATÓRIO DE AUDITORIA (RA)

Secretaria de Recursos (Serur); Secretaria de Infraestrutura Hídrica, de Comunicações e de Mineração (SeinfraCOM).

Trata-se de pedidos de reexame interpostos por Ricardo Felipe Valle Rego de Aragão e Marco Antônio de Araújo Fireman contra o Acórdão 2143/2015-TCU-Plenário, proferido em sede de auditoria realizada nas obras do Canal Adutor do Sertão Alagoano, no âmbito do Fiscobras 2012.
O empreendimento visava ampliar a disponibilidade hídrica da região do sertão e do agreste alagoano, em benefício de 42 municípios distribuídos ao longo dos 250 km de extensão do canal, com reflexos para a economia local. 
A auditoria realizada nestes autos avaliou a execução dos dois primeiros trechos da obra, executados pela Construtora Queiroz Galvão, cuja extensão total é de 62,7 km.
Apurados os fatos, os recorrentes foram ouvidos em audiência por força do Acórdão 1622/2012-TCU-Plenário:
 9.1 com fundamento no art. 43, inciso II, da Lei nº 8.443/1992 e no art. 250, inciso IV, do Regimento Interno deste Tribunal, promover a audiência dos seguintes Responsáveis: 9.1.1. Sr. Ricardo Felipe Valle Rego de Aragão, CPF 039.946.138-84, então Secretário Adjunto de Projetos Especiais e Irrigação da Seinfra/AL, para que apresente razões de justificativa por ter dado andamento ao processo de adequação das planilhas do Contrato 10/2007 para a formalização do 1º Termo Aditivo quando deveria ter verificado a ausência de motivação técnica das alterações propostas, descumprindo o art. 65, caput da Lei nº 8.666/1993 e o art. 2º da Lei nº 9.784/1999, como também os limites legais impostos pelo art. 65, §§1º e 2º, da Lei nº 8.666/1993;
 (...) 
9.1.4. Sr. Marco Antônio de Araújo Fireman, CPF 410.988.204-44, Secretário de Estado de Infraestrutura, para que apresente razões de justificativa por ter assinado o 10º Termo Aditivo ao Contrato 1/1993 após o término de sua vigência contratual, ou seja, com o contrato extinto, possibilitando o pagamento de serviços sem cobertura contratual, quando deveria ter providenciado a celebração do referido aditivo antes do término do prazo do aditivo anterior, nos termos do art. 60, parágrafo único da Lei nº 8.666/1993 e da jurisprudência do TCU, especificamente o Acórdão 1882/2011-TCU-Plenário.
Insurgem-se, agora, contra o Acórdão 2143/2015-TCU-Plenário, que rejeitou as razões de justificativa apresentadas e os apenou com multa individual de R$ 20.000,00, amparado pelo art. 58, inciso II, da Lei 8.443/1992.
Ricardo Felipe Valle Rego de Aragão aduz, em suas alegações recursais, que a motivação técnica para adequar as planilhas do Contrato 10/2007-CPL/AL, o que resultou na formalização do 1º Termo Aditivo, decorreu do pleito da Construtora Queiroz Galvão ao Secretário de Infraestrutura de Alagoas (Seinfra/AL) , que remeteu o pedido à análise técnica da Secretaria adjunta de Projetos Especiais e Irrigação. Tal análise foi procedida pela empresa supervisora contratada e submetida ao TCU. Defende que tais estudos demonstraram a necessidade das adequações promovidas no projeto original (peça 181) . 
Em sua defesa, Marco Antônio de Araújo Fireman classifica o Contrato 1/1993 como "contrato por escopo", ou seja, aquele "cujo prazo de execução somente se extingue quando o contratado entrega para a Administração o objeto contratado". Por essa razão, e considerando que teve parecer favorável da Procuradoria Geral do Estado de Alagoas, entende que não ter havido óbice à assinatura do 10º Termo Aditivo. Alegou, ainda, que: (i) não se verificou a ocorrência de dolo, má-fé ou locupletamento nestes autos; (ii) as conclusões da Controladoria-Geral da União foram emitidas dois anos após a assinatura do termo aditivo; (iii) o aspecto questionado assume caráter formal ante a magnitude e importância social do empreendimento; (iv) a imputação de penalidade ao recorrente significa punir o gestor público por "agir visando a forma mais célere e eficiente de (sic) alcançar o interesse público"; (v) em casos análogos, o TCU tem decidido que eventuais inexatidões procedimentais resultam em ressalvas às contas e, quando não demonstrada a ocorrência de dano ou erário ou consequência grave, fica afastada a aplicação de sanções; (vi) a decisão do recorrente foi amparada em pareceres técnicos (peça 205) .
A Secretaria de Recursos avaliou todas as alegações trazidas pelos recorrentes. 
No que se refere à motivação e justificativas para as alterações promovidas nas planilhas do Contrato 10/2007-CPL/AL, que resultaram no 1º Termo Aditivo, rememorou que os estudos promovidos pela supervisora do contrato foram considerados insuficientes pelo TCU e nenhuma argumentação técnica adicional foi trazida pelos responsáveis. Ademais, as alterações foram em percentual superior ao autorizado no art. 65 da Lei 8.666/1993.
Relativamente à prorrogação do Contrato 1/1993, a Serur rechaçou as alegações recursais trazidas em face do disposto no arts. 55, inciso IV, c/c 57, § 3º, da Lei 8.666/1993, segundo os quais o estabelecimento do prazo de vigência do contrato é cláusula obrigatória, sendo vedada o contrato com prazo de vigência indeterminado. A unidade técnica argui que os fatos identificados nos autos demonstram que foram prestados serviços quando o contrato não mais vigia, haja vista o lapso temporal de dez meses até que fosse firmado 10º Termo Aditivo, o que viabilizou os pagamentos. O alegado contrato por escopo, na prática, resultou em serviços prestados sem o amparo contratual.
Propõe, nesse sentido, que seja negado provimento aos pedidos de reexame formulados pelos responsáveis.
Ao tempo em que ratifico o exame de admissibilidade feito anteriormente, acolho o parecer emitido pela Serur como razões de decidir.
Nenhuma informação adicional foi apresentada para justificar as modificações implementadas no Contrato 10/2007-CPL/AL, avaliadas anteriormente pelo TCU. Como consignado no acórdão recorrido, não obstante o impacto financeiro no projeto que propunha, o requerimento da construtora não estava devidamente fundamentado, assim como não foi avaliado suficientemente pela Seinfra/AL, como transcrevo: 
6. (...) não apresentaram justificativas técnicas adequadas e análises detalhadas para a obtenção dos quantitativos do referido termo aditivo. Limitaram-se, apenas, a exibir diversas planilhas evidenciando os quantitativos consignados na planilha aditivada. Registro que muitos dos serviços aditivados apresentam indício de sobrepreço, a exemplo da escavação a fogo em material de 3ª categoria, rocha viva, a céu aberto, que teve acréscimo de 215%, e estão em apuração neste Tribunal no processo TC Processo 028.502/2006-5. 
No que se refere à prorrogação da vigência do Contrato 1/1993, não merecem ser acolhidas as alegações recursais do recorrente. Isso porque, como ficou demonstrado, o 10º Termo Aditivo, firmado em 21/11/2011, estabeleceu como termo final do contrato o dia 5/5/2011 e deu causa a pagamentos por serviços prestados em abril e dezembro de 2011. A Seinfra/AL já havia sido cientificada sobre falha similar no Fiscrobras 2011.
Portanto, além de revalidar contrato sem que estivessem caracterizadas as situações previstas no art. 57, § 1º, da Lei 8.666/1993, o responsável autorizou pagamentos sem cobertura contratual, em afronta ao previsto no art. 63 da Lei 4.320/1964. 
Por certo, a vigência do contrato é condição necessária para sua prorrogação e para a realização da despesa, não se admitindo presunção de vigência de contrato.
Ante o exposto, voto no sentido de que o Tribunal adote a deliberação que ora submeto à apreciação deste Colegiado.
TCU, Sala das Sessões Ministro Luciano Brandão Alves de Souza, em 20 de março de 2019.
WALTON ALENCAR RODRIGUES 
Relator